---
title: "Emre Çetinkaya"
format: html
editor: visual
---

## *Excel dosyası import*

**`read_excel`** işlevi, belirtilen dosyayı okuyarak veriyi yükler.

```{r}
library(readxl)
veri<- read_excel("C:/Users/demre/OneDrive/Desktop/7-vdym-ilce-baznda-hanelerin-yllk-tatil-tercihleri (1).xlsx")
View(veri)
```

# *Veri Analizi*

dim fonksiyonu ile satır ve sütün değerleri gösterir.

```{r}
dim(veri)
```

özet istatistik oluşturur.

```{r}
summary(veri)

```

## *kayıp veri kontrolü*

any(is.na(veri)) fonksiyonun FALSE vermesi , veride Boş Gözlem bulunmadğı anlamına geliyor.

```{r}
any(is.na(veri))

```

## *rastgele kayıp veri oluşturma*

veri setindeki bazı değerleri rastgele olarak eksik (NA) değerlerle değiştirir

```{r Kayıp veri olusturma}

set.seed(123)

satir_sayisi <- nrow(veri)

eklenecek_NA_degeri <- round(satir_sayisi * 0.1)  

NA_iceren_satir<- sample(1:satir_sayisi, eklenecek_NA_degeri, replace = TRUE)

NA_iceren_sutun <- sample(1:ncol(veri), eklenecek_NA_degeri, replace = TRUE)

veri[NA_iceren_satir, NA_iceren_sutun] <- NA

```

## *kayıp veri kontrolü*

oluşturulan kayıp veriler kontrol edilir.

```{r}
any(is.na(veri))

sum(is.na(veri))
```

kayıp verileri görebilirsiniz.

```{r veri }

str(veri)
```

## *Kayıp Veri Gorsellestirme*

```{r}
library(naniar)
vis_miss(veri)
```

## *Medyan ile Kayıp veri doldurma*

'imputeTS::na_mean(..., option="median")' fonksiyonu, kayıp verileri veri setindeki değişkenin medyan değeriyle doldurur.

```{r kayıp veri medyan}

library(imputeTS)

data("veri")

veri_2 <- imputeTS::na_mean(veri, option="median")

sum(is.na(veri_2))
```

doldurulmuş veriler kontrol edilir.

```{r}
any(is.na(veri_2))

```

## *veri analizi*

veri çerçevesinin özet istatistiklerini ve yapısını görüntüler, belirli bir kategorinin frekanslarını inceler.

```{r}
library(tidyverse)
        
summary(veri_2)
str(veri_2)

# 'diger' kategorisinin frekanslarını inceleme
table(veri_2$diger)

# 'diger' kategorisini seçilen diger değişkenlerle karşılaştırma
veri_2 %>%
  filter(diger != "NA") %>%
  select(diger, Cinsiyet, Yas) %>%
  ggplot(aes_string(x = "diger", y = "Yas", fill = "Cinsiyet")) +
  geom_boxplot()


```
